【裁判字號】    99,簡上,238
【裁判日期】    990817
【裁判案由】    給付使用土地補償金
【裁判全文】
臺灣高雄地方法院民事判決             99年度簡上字第238號
上  訴  人  高雄市政府
法定代理人  戊  ○
訴訟代理人  吳榮昌律師
複 代理 人  陳世川律師
被 上訴 人  丙○○
            乙○○
            甲○○
共      同
訴訟代理人  己○○
兼  共  同
訴訟代理人  丁○○
上列當事人間請求給付使用土地補償金事件，上訴人對於本院高
雄簡易庭民國99年4 月29日所為第一審簡易判決（98年度雄簡字
第2969號）提起上訴，經本院於99年7 月27日言詞辯論終結，判
決如下：
    主  文
上訴駁回。
第二審訴訟費用由上訴人負擔。
    事 實 及 理 由
一、上訴人主張：
  (一)坐落高雄市○○區○○段三小段1656地號土地（下稱系爭土
    地）為上訴人所有，訴外人即被上訴人之被繼承人陳宗櫻於
    民國75年間，無合法正當權源，占用系爭土地，在其上興建
    門牌號碼高雄市新興區○○○路58之4 號未保存登記建物（
    下稱系爭建物），上訴人於88年間訴請拆屋還地，經鈞院以
    88年度重訴字第534 號（下稱系爭民事）判決陳宗櫻應將系
    爭建物拆除，並將系爭土地返還上訴人，惟被上訴人迄今未
    拆除系爭建物，仍無權占用系爭土地。為此，爰依侵權行為
    及不當得利法律關係，請求被上訴人應連帶給付自92年7 月
    1 日起至97年12月31日止，相當於租金之賠償金新臺幣（下
    同）344,110元，及自98年1 月1日起至拆除系爭房屋之日止
    ，按月給付上訴人5,210元。
  (二)原審判決上訴人全部敗訴，而提起上訴，除援用原審之主張
    及陳述外，並於本院補稱：系爭建物坐落系爭土地上，客觀
    上處於可供被上訴人使用、收益之支配狀態，即為受有占用
    系爭土地之利益，致使上訴人受有相當於租金之損害，上訴
    人自得依不當得利之法則，請求相當於租金之利益。又被上
    訴人雖已於95年1月5日起拋棄系爭建物所有權，惟上訴人仍
    得請求自92年7月1日起至95年1月4日止相當於租金之不當得
    利。原審以被上訴人並未實際使用系爭建物，自無受有任何
    利益，容有違誤。
  (三)爰於本院聲明：(1)原判決廢棄。(2)被上訴人應給付上訴人15
    7,244 元，及自起訴狀繕本送達之日起至清償日止，按年息
    百分之5 計算之利息。
二、被上訴人則以：
  (一)被上訴人從未使用系爭建物，且於臺灣高等法院高雄分院93
    年上易字第206 號給付使用補償金事件（系爭93年民事）審
    理時，拋棄系爭建物所有權；又上訴人之請求已逾侵權行為
    2 年之短期消滅時效；再者，系爭建物與鄰屋係連棟式房屋
    ，經鑑定結果，如拆除將危及鄰房，被上訴人因而無法拆除
    等語，資為抗辯。
  (二)嗣經原審判決上訴人全部敗訴，因上訴人提起本件上訴，而
    援用原審之主張及陳述等語。並聲明：上訴駁回。
三、兩造不爭執之事項及簡化之爭點為：
  (一)兩造不爭執事項：
  1.坐落高雄市○○區○○段三小段第1656號、面積29平方公尺
    土地，為上訴人所有。
  2.陳宗櫻於75年間，在系爭土地上興建門牌號碼高雄市新興區
    ○○○路58之4 號未保存登記建物，而無權占用系爭土地中
    之28平方公尺。
  3.陳宗櫻於93年3 月7 日死亡，被上訴人為陳宗櫻繼承人，未
    辦理拋棄或限定繼承。
  4.上訴人前於88年間，對陳宗櫻提起拆屋還地等事件，經本院
    以88年度重訴字第534 號判決陳宗櫻應將系爭土地上之系爭
    建物遷出，將該部分土地返還上訴人。系爭民事已於89年10
    月23日確定。
  (二)兩造爭執事項：
  1.上訴人請求被上訴人給付自92年7月1日起至95年1月4日止計
    157,444元及利息，有無理由？
  2.如有，得請求相當於租金之金額為何？
四、前揭不爭執事項，業據上訴人提出被上訴人戶籍謄本1 份、
    繼承系統表1份、土地登記謄本1紙（見原審卷第17至19頁、
    第45頁）等為證，並有系爭民事、系爭93年民事判決各1 份
    （見原審卷第112至123頁）、高雄市稅捐稽徵處新興分處99
    年3月17日高市稽新密字第0997802170 號函及所附房屋稅籍
    資料1 份（見原審卷第150至153頁）附卷可稽，固堪認為真
    實。茲就本院得心證之理由如下：
  (一)上訴人請求被上訴人給付自92年7月1日起至95年1月4日止計
    157,244元及利息，有無理由？
  1.按因侵權行為所生之損害賠償請求權，自請求權人知有損害
    及賠償義務人時起，2 年間不行使而消滅。自有侵權行為時
    起，逾10年者亦同。民法第197條第1項定有明文。查，本件
    上訴人請求自93年7月1日起至95年1月4日止無法使用土地之
    損害，倘參酌上訴人前已對被上訴人提起系爭民事及系爭93
    年民事以觀，足見上訴人已知悉其土地所受損害及賠償義務
    人，是侵權行為請求權時效期間，如以上訴人請求期間之最
    後1日即95年1月4日做為時效起算點，其時效至遲應於97年1
    月3 日消滅。按上訴人遲至原審98年10月20日言詞辯論期日
    時，方以言詞追加侵權行為請求權，有言詞辯論筆錄1 份（
    見原審卷第100 頁）可稽，揆諸前揭說明，足徵其侵權行為
    損害賠償請求權已罹於時效。從而，被上訴人主張時效消滅
    乙節，自屬有據。
  2.按無法律上之原因而受利益，致他人受損害者，應返還其利
    益，民法第179 條前段定有明文；是不當得利請求權之發生
    要件為：(1)一方受有利益、(2)他方受有損害、(3)無法律上之
    原因、(4)損益之間具有因果關係之存在。又按「民法第179
    條規定不當得利之成立要件，必須無法律上之原因而受利益
    ，致他人受損害，且該受利益與受損害之間有因果關係存在
    」（最高法院95年度台上字第1722號判決意旨參照）。
  3.按無權占有他人土地，可能獲得相當於租金之利益為社會通
    常之觀念（最高法院61年台上字第1695號判例意旨參照）。
    查，系爭土地為上訴人所有，陳宗櫻於75年間在系爭土地上
    興建系爭建物，無權占用系爭土地，已如前述；且系爭建物
    迄今仍未拆除，處於可供使用、收益之支配狀態，此為被上
    訴人所不爭執。依上，不論被上訴人實際上有無使用系爭建
    物，揆諸前揭判例意旨及民法第179 條之規定，客觀上被上
    訴人以其所有建物占用系爭土地，仍受有占用系爭土地之利
    益，顯已侵害原告之權利，而獲有不當利得。從而，被上訴
    人主張從未使用系爭建物，故無所謂不當得利云云，即屬無
    據。
  4.又查，上訴人前對陳宗櫻提起拆屋還地等事件，經本院以系
    爭民事判決陳宗櫻應將系爭土地上之系爭建物遷出，將該部
    分土地返還上訴人，並於89年10月23日確定，亦如前述；是
    上訴人自89年10月23日起，隨時得以系爭民事確定判決為執
    行名義，行使拆屋還地之權利，以為排除被上訴人無權占用
    之狀態，然因自身怠於行使權利，致使迄今已經過9 年多，
    系爭建物仍坐落系爭土地上。據此，上訴人不能使用土地之
    損害，係因自身怠於行使權利之不作為，始導致損害持續發
    生；足見被上訴人占有系爭土地而受利益，與上訴人所受損
    害之間，並無直接因果關係存在。從而，被上訴人之受利益
    既非致上訴人受有損害之原因，顯與不當得利請求權構成要
    件不符，故上訴人依不當得利之法律關係，請求被上訴人返
    還其利益，即屬無據。
  5.另按權利之行使，不得違反公共利益，或以損害他人為主要
    目的，民法第148條第1項定有明文。又權利濫用係憲法上比
    例原則落實於民法之體現，不論權利積極行使造成權利濫用
    之情事，抑或消極地怠於行使進而從中創造他項權利，均屬
    權利濫用規制之範疇。查，上訴人主張被上訴人應給付相當
    於租金之不當得利權利，探究其因，乃在於其怠為行使強制
    執行拆屋還地之權利，始據以創造不當得利之權利結果，業
    如前述；又怠於行使自身權利，據以從中創造得對他人主張
    他項權利，衡其目的，係在規避法律規定與私法自治之範圍
    ，其透過消極行使權利之方式，從中創設新的權利，以圖自
    身利益，即欠缺適法性，且導致被上訴人僅能被動遭受上訴
    人持續不斷之請求，顯有違事理之公平。準上而論，上訴人
    之請求在外觀上固為權利之行使，然實質上卻違反權利行使
    社會性，是亦難認具有正當性，即其行使權利係來自於違反
    權利之本質及經濟目的，且逾越社會觀念所允許之界限，亦
    屬權利濫用之範疇，從而，上訴人主張被上訴人無權占有系
    爭土地，應給付相當於租金之利益云云，即屬無據。
  (二)又本件侵權行為損害賠償請求權已逾2 年時效而消滅，且與
    不當得利之構成要件不符，業如前述，是本件應無再行探究
    上訴人得請求相當於租金之金額為何之必要，附此敘明。
五、綜上所述，上訴人依不當得利及侵權行為之法律關係請求被
    上訴人給付157,244 元，及自起訴狀繕本送達之日起至清償
    日止，按年息百分之5 計算之利息，為無理由，應予駁回。
    原審為上訴人敗訴判決之理由雖有不同，惟結果並無二致，
    仍應予以維持。上訴意旨指摘原判決不當，求予廢棄改判，
    為無理由，應予駁回。
六、本件事證已臻明確，兩造其餘攻擊防禦方法，核與判決結果
    無影響，爰不逐一論述，併此敘明。
七、據上論結，本件上訴為無理由，依民事訴訟法第436條之1第
    3項、第449條、第78條，判決如主文。
中    華    民    國    99    年     8    月    17    日
                  民事第五庭  審判長法  官  李昭彥
                                    法  官  李育信
                                    法  官  洪榮家
以上正本證明與原本無異。
本件不得上訴。
中    華    民    國    99    年     8    月    17    日
                                    書記官  胡美儀

司法院資訊處製作；財團法人民間司法改革基金會備份。
